【裁判字號】    89,台上,4569
【裁判日期】    890803
【裁判案由】    妨害投票
【裁判全文】
最高法院刑事判決                              八十九年度台上字第四五六九號
    上  訴  人  乙○○
                甲○○
右上訴人等因妨害投票案件，不服台灣高等法院台中分院中華民國八十九年五月四日
第二審更審判決（八十九年度上更(一)字第一七號，起訴案號：台灣南投地方法院檢察
署八十三年度偵字第三○二號），提起上訴，本院判決如左：
    主  文
上訴駁回。
    理  由
按刑事訴訟法第三百七十七條規定：上訴於第三審法院，非以判決違背法令為理由，
不得為之。是提起第三審上訴，應以原判決違背法令為理由，係屬法定要件；如果上
訴理由狀並未依據卷內訴訟資料具體指摘原判決不適用何種法則或如何適用不當，或
所指原判決違法情事純係就事實審法院已經調查說明之事項或採證認事職權之適法行
使，重為事實上之爭辯，或徒憑己意任意指摘，或顯與法律規定得為第三審上訴理由
之違法情形不相適合時，均應認其上訴為違背法律上之程式，予以駁回。又訴訟程序
上之瑕疵於判決無影響者，依同法第三百八十條之規定，亦不得為適法之第三審上訴
理由。本件原判決係依憑上訴人乙○○、甲○○於法務部調查局中部地區機動工作組
（下稱調查局中機組）調查時之自白、證人即調查員胡嘉雄之供證，暨搜索及扣押筆
錄、電話監聽錄音帶之譯文，及扣押之選舉人名冊一份、新台幣（下同）千元券三張
、乙○○競選宣傳名片五張等補強證據，並敘明上訴人甲○○於調查局中機組之自白
係出於自由意志所為，且與實情相符，其自白自屬信而有徵，足堪採信，上訴人甲○
○所辯該自白非出於任意性所為，既乏證據以證明其說屬實，尚難憑採；又敘明上訴
人甲○○、乙○○二人之監聽錄音對話內容，顯係於買票後，唯恐收受賄賂人坦承受
賄事實，所為研究如何串證之談話，而宋煥彰與上訴人甲○○二人之談話對話內容，
亦係上訴人甲○○將賄款交付宋煥彰與黃煥文二人後，為圖卸刑責所為之串證言語；
扣案上訴人甲○○據以發放賄款買票之選舉名冊中，僅黃煥文一人名字為「文」，其
餘人名均無與「文」字相當或語音類似者，且黃煥文亦供承其綽號為「阿文」，堪認
其二人所稱之「阿文」，確係黃煥文無誤，衡諸常情，茍無買票之實，上訴人等二人
之對話內容，何須擔心被傳喚之里民開庭時被嚇到會言不由己？緊張會說錯話，不會
說謊﹖而將真實案情坦白供出二人有買票情形，且又何必事先要找被傳喚者勾串證詞
否認其事，否則害怕彼等將要面臨牢獄之災，是依彼等之對話內容，顯然已坦認共同
買票事實，至為明顯，否則上訴人等二人何必於臨訟前為上開勾串證詞以求脫罪；另
敘明證人許潮湧等十七人於調查局中機組、檢察官訊問時及證人宋煥彰、黃煥文於第
一審法院及原審前審調查時均否認有收受上訴人甲○○所交付之賄款，彼等之證言，
均因涉及其己身之刑責（涉有投票權之人收受賄賂而許以其投票權為一定之行使罪，
除宋煥彰、黃煥文部分經起訴，業經判決罪刑確定外，其餘部分罪嫌，應由檢察官另
行偵辦），自難期為真實之陳述，自不足為上訴人等二人無罪之有利證明；又上訴人
甲○○顯係對於有投票之該里第三鄰選民許潮湧等二十三戶計四十六人交付賄款計四
萬六千元（上開二十三戶每戶一票至五票不等，故如該戶有投票權人不只一人，衡情
上訴人甲○○應係交由各該戶中之一人代轉，而無一一親自交付之必要），而約定均
應投票給上訴人乙○○，而上訴人甲○○又不願供出其交付賄款之確實對象，故如該
戶有投票權人不只一人，上訴人甲○○交付賄款之對象已無法確實查明，惟應係各該
戶中之有投票權之人其中之一人無疑；另亦敘明扣案選舉人名冊上所書「於６票６０
００」字究係上訴人甲○○委託何人所書寫記載，以及上訴人乙○○係利用何種管道
資金提供由上訴人甲○○賄選，雖難以查悉，但對於上訴人等二人上開投票行賄罪犯
罪事實之認定，並不影響，尚難為有利於上訴人等二人之認定等情，本於推理作用，
認定上訴人等二人有原判決所載之犯罪事實，因將第一審不當判決撤銷，分別判決論
處上訴人等二人共同連續對於有投票權之人交付賄賂而約其投票權為一定之行使罪刑
。從形式上觀察，其取捨證據認定事實，於經驗及論理法則暨其他證據法則，尚無違
背。上訴人乙○○上訴意旨略稱：(一)、甲○○於調查局中機組初訊之自白縱令屬實，
亦僅足以證明將候選人名冊及賄款五萬二千元交付予甲○○之人是上訴人競選總部不
知名之工作人員而已，原審就上訴人如何擬定賄款策略及該不詳姓名之人長相如何？
有何特徵？有無綽號？並未積極調查，且對上訴人一再陳明該次里長選舉未設競選總
部，亦無所謂競選總部工作人員一事，原判決未說明不採信之理由；又賄選案件不論
大小必有資金流向，原審不思如何查明資金來源，且對上訴人聲請調閱其金融機構之
存提款情形加以調查，亦置之不理，顯有應於審判期日調查之證據而未予調查之違背
法令。(二)、按妨害投票罪為對向犯，若無受賄之人，何來行求、期約或交付賄賂或其
他不正利益；本件證人許潮湧等十七人均否認有受賄款，原審未停止訴訟，待檢察官
釐清案情，遽論上訴人觸犯妨害投票罪，其認事用法略嫌率斷。(三)、偵查卷內之電話
譯文所示上訴人與甲○○之對話，係就該賄選案之案情予以討論，且依彼等對話語氣
，係就在偵查中應如何供述一情，互為討論，並未有任何「坦承買票」之情事，原審
就此認定上訴人即有坦承買票之情事，顯有違證據法則及經驗法則。(四)、況原審及第
一審從未將錄音帶播放提示予上訴人，究錄音內容與錄音帶譯文究否相符，原審卻據
該錄音帶譯文作為論罪科刑依據，亦有違審判程序。(五)、本件在原審之前審判決主文
記載就上訴人部分宣告緩刑四年，惟原審判決主文竟撤銷該緩刑宣告，且就前審判決
，僅上訴人上訴，檢察官未曾上訴，原審判決顯與刑事訴訟法「禁止不利益變更」之
原則相違，亦有判決不適用法則或適用不當之違法云云。上訴人甲○○上訴意旨略稱
：(一)、原審認定上訴人有罪之理由，無非以上訴人於調查局中機組所製作之初訊筆錄
為憑，惟該筆錄係因受調查員之恐嚇稱如不照彼等指述供認，會遭檢察官收押，上訴
人因懼被收押，故而照調查員指述，任由調查員製作筆錄，原審僅傳訊調查員胡嘉雄
，並未傳訊草屯鎮長賴忠政、省議員林宗男等當日至上訴人住宅關切之人查證上訴人
所言是否可採，原判決顯然有審判期日應調查之證據未予調查之違法。(二)、調查局中
機組所查獲之選舉人名冊上有打「ˇ」、「×」及「餘６票６０００元」等筆跡，經
查證均非上訴人所書寫，此有法務部調查局鑑定通知書附卷可稽，足證上訴人於調查
局中機組之自白與事實不符，原審未經詳查，遽行認定上訴人於調查局中機組之自白
係出於自由意志與事實相符，亦有審判期日應調查之證據未予調查之違法，其採證亦
有違論理法則及證據法則。(三)、原判決認定上訴人對於有投票權之該里第三鄰選民許
潮湧等二十三戶計四十六人交付賄款計四萬六千元，卻於理由一、(四)說明「證人許潮
湧等十七人於調查局中機組、檢察官訊問時及證人宋煥彰、黃煥文於原審法院及本院
前審調查時均否認有收受被告甲○○所交付之賄款，渠等之證言，均因涉及其己身之
刑責（涉有投票權之人收受賄賂而許以其投票權為一定之行使罪，除宋煥彰、黃煥文
部分經起訴，業經判決罪刑確定外，其餘部分罪嫌，應由檢察官另行偵辦），自難期
為真實之陳述，自不足為被告二人無罪之有利證明」，稽之上開理由，除宋煥彰、黃
煥文之收賄案業經本院三次發回更審，其中經原審二度判決無罪，嗣因彼等財力有限
，身心俱疲，無心再辯，並非彼等真有收取賄款之情，其餘證人十七人又均否認有收
受賄款，原審未經詳查且未停止訴訟，待檢察官釐清案情，遽論上訴人罪刑，其認事
用法略嫌率斷，有判決不備理由之違法云云。經查：一、所謂應於審判期日調查之證
據，係指與待證事實有重要關係，在客觀上認為應行調查者而言，故事實審法院對於
證據之調查，其範圍並非漫無限制，必其證據與判斷待證事實之有無具有必要之關連
性者，方屬上開應行調查之範圍。上訴人甲○○縱或如其所辯草屯鎮長賴忠政、省議
員林宗男等人確實有於當日至上訴人住宅關切，但客觀上並非即能憑以認定上訴人甲
○○於調查局中機組之自白非出於自由意志所為，則上訴人乙○○上訴意旨(一)所請求
查證事項及上訴人甲○○上訴意旨(一)所請求傳訊證人查證事項，均與上訴人等二人所
謂未對有投票權人行賄之辯解，不具關連性及必要性，難認係對於上訴人等二人有利
之證據，原審未為該無益之調查，於法亦無不合。況依原判決之採證論斷，事實已甚
明朗，原審縱有該項程序上之瑕疵，亦於原判決該部分不生影響，依刑事訴訟法第三
百八十條規定，仍不得執為適法之上訴理由。二、本件原判決採取上開證據為判決基
礎，已於理由內詳細說明其得心證之理由，從形式上觀察其取捨證據之論斷，並未違
背經驗、論理及其他證據法則，亦無理由矛盾及查證未盡之情形；上訴人乙○○上訴
意旨(二)、(三)及上訴人甲○○上訴意旨(二)、(三)，均純係對原審採證認事職權之合法行使
及已調查並於判決理由內一一指駁說明之事項，重為事實上之爭辯，及對原審採證認
事職權之適法行使任憑己意漫事指摘，俱無從據以辨認原判決已具備其所指違背法令
之形式，核與首開得為第三審上訴理由之法定要件不相適合。三、依據卷內訴訟資料
，上訴人乙○○於檢察官偵查及歷審，俱未曾否認通訊監察作業報告表所載之監聽錄
音帶譯文非彼等對話之內容，調查局中機組依檢察官核發監聽書後，進行監聽上訴人
等二人與宋煥彰、黃煥文間之對話，並將監聽錄音內容記載通訊監察作業報告表，是
該通訊監察作業報告表應足以表徵該扣押物監聽錄音帶原物之同一性，則原審於審判
期日雖未調取扣押之監聽錄音帶播放予上訴人等二人辨認，但已將通訊監察作業報告
表當庭提示上訴人等二人並訊問其意見，上訴人甲○○答稱「是事發後大家聯絡，發
生事情大家關心一下而已」，上訴人乙○○亦未當庭否認有該對話內容，此有原審審
判筆錄記載可按，原審提示通訊監察作業報告表之效用，與當庭播放監聽錄音帶應無
不同，應認原審所踐行之調查證據程序，於法尚屬無違，於原判決結果亦不生影響，
從而上訴人乙○○上訴意旨(四)，自不能執為適法之第三審上訴理由。四、卷查第一審
法院判決雖諭知上訴人乙○○緩刑四年，惟檢察官認上訴人乙○○身為候選人不思與
對手公平競爭，竟圖以賄選方式當選，危害社會風俗至鉅，不宜諭知緩刑，而提起上
訴；原法院前審判決雖認檢察官之上訴無理由，而仍諭知上訴人乙○○緩刑四年，惟
上訴人等二人不服該判決而提起上訴，嗣該判決經本院撤銷發回更審，則本案之審判
程序已回復第一審判決後之上訴程序，原審改認檢察官之上訴為有理由，而未再諭知
上訴人乙○○緩刑，尚難謂原判決有違「禁止不利益變更」之原則，上訴人乙○○上
訴意旨(五)，亦不能謂為適法之第三審上訴理由。綜上所述，依首揭說明，應將本件上
訴從程序上予以駁回。
據上論結，應依刑事訴訟法第三百九十五條前段，判決如主文。
中      華      民      國    八十九    年      八      月      三      日
                              最高法院刑事第十庭
                                  審判長法官  曾  有  田
                                        法官  劉  介  民
                                        法官  魏  新  和
                                        法官  孫  增  同
                                        法官  蕭  權  閔
      右正本證明與原本無異
                                              書  記  官
中      華      民      國    八十九    年      八      月      九      日


司法院資訊處製作；財團法人民間司法改革基金會備份。
